臺灣高等法院臺南分院刑事判決　　　　　　　九十二年度上訴字第一七六號　Ｃ
　　　上　訴　人
　　　即　被　告　丙　○　○
　　　選任辯護人　李　清　輝
右上訴人因偽造有價證券等案件，不服臺灣臺南地方法院九十二年度訴緝字第二六號
中華民國九十二年八月十九日第一審判決（起訴案號：臺灣臺南地方法院檢察署八十
六年度偵緝字第三三號），提起上訴，本院判決如左：
      主      文
原判決撤銷。
丙○○意圖供行使之用，而偽造有價證券，處有期徒刑壹年柒月，緩刑肆年。
偽造以「鄭旭志」名義簽發票號ＴＳＮ0000000號、發票日為八十四年五月三
十日、面額新台幣五萬元之本票一紙及以「張明煌」名義簽發未載發票日之本票上「
張明煌」之署押一枚均沒收。
      事      實
一、丙○○於民國八十三年十月二十五日，在台南市○○路六四七巷十弄一號住處，
    自任會首，召集甲○○等十二人參加每月一期，每期每會會金新台幣（下同）五
    萬元，共十二會之民間互助會一組，其標會方式採固定標，每會利息每月五千元
    ，並由排定得標之會員於活會會員繳交會款時，簽發交付五萬元之本票予活會會
    員收執，甲○○則被排定為第十二標得標。詎丙○○因缺錢花用，竟冒用鄭旭志
    之名排定於第三會得標，並於排定第四會得標之乙○○（即會單上之「薇薇」）
    退會時，未告知其他會員，仍以乙○○之名義收取會款，且意圖供行使之用，於
    八十四年五月三十日在其上開台南巿小東路之住處，偽造鄭旭志簽發票號ＴＳＮ
    0000000號、發票日八十四年五月三十日，面額為五萬元之本票有價證券
    一紙；又基於行使偽造私文書之犯意，以未參加互助會之「張明煌」名義簽發未
    載發票日之本票一張（此張本票未填寫發票日，為無效票，唯可為債權證明，係
    屬私文書），足生損害於張明煌，交付予甲○○等未得標之活會會員，據以收取
    會款，致甲○○等未得標會員誤以為係會單上排定之會員得標而陷於錯誤如數交
    付每期四萬五千元（已扣利息五千元）之會款。嗣甲○○於繳交六期共二十七萬
    元之會款後，丙○○因無力支撐系爭互助會，於第七會宣佈止會，甲○○依其所
    收受之本票按址查詢時，始悉上情方知受騙。
二、案經被害人甲○○訴請台灣台南地方法院檢察署檢察官偵查起訴。
      理      由
一、訊據被告丙○○（下稱被告）固供認有召集前開互助會及交付本票予甲○○等活
    會會員收執之事實，惟否認有何偽造有價證券、偽造文書、詐欺之情，辯稱：鄭
    旭志之互助會係其標走，本票係其會計所寫，其餘互助會亦係由各該會員標取，
    與伊無關云云。
二、經查被告召集前揭互助會，告訴人甲○○被排定為第十二標得標，於繳交六期共
    二十七萬元之會款後，被告突於第七會宣佈止會，業據告訴人甲○○指陳歷歷，
    並為被告所不否認，而甲○○前六次繳交活會會款予被告時，被告確交付包括以
    「張明煌」名義簽發未載發票日及以「鄭旭志」名義簽發票號ＴＳＮ00000
    00號、發票日八十四年五月三十日，面額均為五萬元之本票在內之六張本票予
    甲○○收執，此有該六紙本票影本在卷足稽（見八十四年度偵字第一一七三０號
    卷第三、四頁），而其中「張明煌」其人於偵查中經台灣台南地方法院檢察署按
    其本票所載之發票地函查該戶政事務所，並無此人，此有台南市南區戶政事務所
    八十四年十二月十三日南南戶蔡字第一○九七九號函文附卷足參，且於原審審理
    中歷次傳喚，均無所獲，傳票並遭退回附卷足證，質之被告迄本院辯論終結時均
    無法提出「張明煌」會員之任何資料以證明該員確曾參加互助會標取會款，該以
    「張明煌」名義簽發未載發票日之本票，顯係被告偽造以搪塞活會會員。又證人
    鄭旭志雖於本院到庭證稱前揭以其名義簽發之本票有可能係伊公司小姐簽發云云
    ，惟其就是否有參加被告召集之前揭互助會，則語焉不詳，亦無法舉出其公司小
    姐之任何資料以供查證，參以該本票上之地址確非鄭旭志所有，核與被害人甲○○於原審審理時供稱：「我有照本票上鄭旭志之地址去找，但是都找不到該地址
    。」等語相符（見原審卷第四十八頁），若係鄭旭志標會簽發，焉會如此？且其
    標走會款經被告止會後竟無庸給付任何死會會款，被告且未對其追索，亦悖於經
    驗及論理法則，其於本院所證顯係迴護被告，堪認其未參加互助會而係被告冒用
    鄭旭志之名排定於第三會得標，並偽以鄭旭志名義簽發票號ＴＳＮ000000
    0號、發票日八十四年五月三十日，面額五萬元之本票以搪塞活會會員。另證人
    乙○○雖於本院到庭證稱「我本來有參加（系爭互助會），後來因為我要離職，
    經濟情況不許可，她（指被告）就頂下我當會員的部分，以後繼續用我的名義跟
    會。」等語，惟乙○○既已退會而由被告頂替，因取得會款者係被告而非乙○○
    ，本應由被告以本人名義簽發本票交付予活會會員，被告竟隱暪上情，致甲○○
    等未得標會員不知被告亦參加多會而誤以為係會單上排定之會員得標，始陷於錯
    誤繼續如數交付每期四萬五千元（已扣利息五千元）之會款，此部分因乙○○有
    概括授權，被告雖無偽造本票可言，然因此使各活會會員誤以為係乙○○得標而
    交付會款，嗣即宣佈止會，使其餘活會會員受有損害，此與被告前揭以「張明煌
    」、「鄭旭志」名義簽發本票令被害人陷於錯誤而交付會款之詐欺部分相當，均
    有施用詐術致活會會員陷於錯誤交付財物之情事，被告所辯無偽造有價證券、偽
    造文書、詐欺各情，顯係卸責之詞，不足採信，此外復有本票六紙（含無效票據
    二紙）、互助會單一本在卷足憑，本件事證已甚明確，被告犯行堪以認定，應予
    依法論科。
三、按本票為有價證券，被告意圖供行使之用，而偽造有價證券，及偽造無效之票據
    並持之向被害人收取會款以作為憑據，核其所為，係犯刑法第二百零一條第一項
    之偽造有價證券罪、第二百十六條行使第二百十條之偽造私文書（偽造無效票據
    部分）及第三百三十九條第一項之詐欺取財罪，其低度之行使偽造有價證券行為
    應為偽造之高度行為所吸收，另被告偽造文書後復持以行使，其偽造之低度行為
    為行使之高度行為所吸收，均不另論罪，被告先後以排定不實之會員名義標取會
    款，致甲○○等多數會員陷於錯誤交付會款，其多次詐欺取財犯行之時間密接，
    犯罪構成要件相同，顯係基於概括犯意為之，就所犯刑法第三百三十九條第一項
    詐欺取財罪，應依連續犯之規定論以一罪並加重其刑。被告所犯上開三罪間，有
    方法結果之牽連關係，為牽連犯，應依刑法第五十五條之規定從一重之偽造有價
    證券罪處斷。又被告本身因經濟困難始召集互助會，僅召集一組十二會，成員不
    多，且不知本票係有價證券誤認僅係債權憑證，始偽簽他人姓名發票，成立偽造
    有價證券者僅「鄭旭志」名義之一張面額五萬元本票，情節非重，犯罪後亦與告
    訴人甲○○達成和解（業據甲○○於本院陳明，經記明筆錄可稽），而刑法偽造
    有價證券罪最輕法定本刑為有期徒刑三年，縱科以被告最低度之刑，亦與其行為
    態樣及所造成之損害顯不相當，而有情輕法重之憾，被告愚行確有可憫之處，爰
    依刑法第五十九條之規定酌減其刑。
四、公訴意旨另認被告有意圖供行使之用，偽造「乙○○」名義簽發票號三０六四八
    四號、八十三年十二月二十五日為發票日、面額五萬元之本票一紙，並基於行使
    偽造私文書之犯意，以「劉莉芬」名義簽發未載發票日之本票一張（此張本票未
    填寫發票日，為無效票，唯可為債權證明，係屬私文書），足生損害於劉莉芬等
    ，涉有刑法偽造文書及偽造有價證券之犯行云云。惟訊據被告堅決否認有上開犯
    行，辯稱以乙○○、劉莉芬名義簽發之本票均經該二人同意等語。按被告未經審
    判證明有罪確定前推定其為無罪。犯罪事實，應依證據認定之，無證據不得認定
    犯罪事實，又不能證明被告犯罪者，應諭知無罪之判決，刑事訴訟法第一百五十
    四條、第三百零一條第一項分別定有明文。又刑法上所謂「偽造」，以無權簽發
    之人冒用他人名義簽發為要件。經查：本件被害人劉莉芬於原審審理時證稱：「
    （問）是否有以劉莉芬之名義開具一張本票給甲○○？（答）這張是我簽的沒錯
    。我是以互助會單上「鍾雲」這個名字跟的。」等語（見原審九十二年七月三日
    訊問筆錄），另證人乙○○於本院審理時證稱「同意被告簽發本票」、「我本來
    有參加（系爭互助會），後來因為我要離職，經濟情況不許可，她（指被告）就
    頂下我當會員的部分，以後繼續用我的名義跟會。」等語（見本院九十二年十二
    月二十三日審理筆錄），此外公訴人就此部分復未另行舉證，難認上開證人所證
    不實，則該張未載發票日之本票及八十三年十二月二十五日簽發之五萬元本票既
    係由劉莉芬親自簽發或乙○○授權被告簽發，則與偽造之構成要件不符，此部份
    跟前開論罪部分，因公訴人認有連續犯或牽連犯之裁判上一罪之關係，故不另為
    無罪之諭知，僅附此敘明。
五、原審以被告罪證明確，而予以論罪科刑，固非無見，惟認被告亦有偽造乙○○名
    義簽發本票，且未考量本案情節而未依刑法第五十九條規定減刑，又認被告所為
    並不成立刑法第三百三十九條第一項之詐欺取財罪，均有未洽，被告上訴意旨否
    認犯罪，雖無可取，惟原判決既有可議，即屬無可維持，應由本院予以撤銷改判
    。爰審酌被告因一時貪心誤觸法網及犯罪之動機、目的、手段及所造成危害之金
    額尚非重大、所得利益不多、犯罪後深表後悔，態度良好等一切情狀，處如主文
    第二項所示之刑，以資懲儆。又被告前無犯罪紀錄，有臺灣高等法院被告全國前
    案紀錄表可稽，其因一時失慮而罹刑章，犯後深表悔悟，已與告訴人達成和解，
    告訴人且表明不予追究，經此偵審教訓，當知法律森嚴，而有所警惕，信無再犯
    之虞，本院認其所宣告之刑以暫不執行為適當，爰併宣告緩刑四年，以勵自新。
    又偽造以「鄭旭志」簽發票號ＴＳＮ0000000號、發票日為八十四年五月
    三十日、面額新台幣五萬元之本票一紙及以「張明煌」名義簽發未載發票日之本
    票上「張明煌」之署押一枚雖未經扣案，惟不能證明已經滅失，併依法宣告沒收
    。
據上論結，應依刑事訴訟法第三百六十九條第一項前段、第三百六十四條、第二百九
十九條第一項前段，刑法第二百零一條第一項、第二百零五條、第二百十六條、第二
百十九條、第二百十條、第三百三十九條第一項、第五十五條、第五十九條、第七十
四條第一款，罰金罰鍰提高標準條例第一條前段，判決如主文。
本案經檢察官王碧霞到庭執行職務。
中    華    民    國      九十三      年      一      月      六        日
                                  臺灣高等法院臺南分院刑事第二庭
                                      審判長法官  黃    崑    宗
                                            法官  林    勝    木
                                            法官  葉    居    正
右正本證明與原本無異。
如不服本判決，應於判決送達後十日內向本院提出上訴狀，其未敘述理由者並應於提
出上訴狀後十日內向本院補提理由書（應附繕本)。
                                      法院書記官  陳    嘉    琍
中    華    民    國      九十三      年      一      月      八        日
附錄法條：
刑法第二百零一條：
意圖供行使之用，而偽造、變造公債票、公司股票或其他有價證券者，處三年以上十
年以下有期徒刑，得併科三千元以下罰金。
行使偽造、變造之公債票、公司股票或其他有價證券，或意圖供行使之用，而收集或
交付於人者，處一年以上七年以下有期徒刑，得併科三千元以下罰金。
刑法第二百一十六條：
行使第二百十條至第二百十五條之文書者，依偽造、變造文書或登載不實事項或使登
載不實事項之規定處斷。
刑法第二百一十條：
偽造、變造私文書，足以生損害於公眾或他人者，處五年以下有期徒刑。
刑法第三百三十九條第一項：
意圖為自己或第三人不法之所有，以詐術使人將本人或第三人之物交付者，處五年以
下有期徒刑、拘役或科或併科一千元以下罰金。
